臺灣嘉義地方法院民事判決
110年度重訴字第20號
原      告  賴素月  

訴訟代理人  劉育辰律師
被      告  林哲銘  
訴訟代理人  嚴庚辰律師
            嚴奇均律師
上列當事人間給付代墊款事件，在民國111年7月18日言詞辯論終
結，本院判決如下：     
    主  文
一、被告應給付原告新臺幣(下同)5,260,463元，及分別自附表
    二所示利息起算日起至清償日止，按年息百分之五計算的利
    息。
二、原告其餘之訴駁回。
三、訴訟費用68,320元，其中52,900元由被告負擔，其餘由原告
    負擔。
四、本判決第1項，原告如以1,753,488元供擔保，可以假執行。
    但被告如以5,260,463元預供擔保，可以免為假執行。
五、原告其餘假執行的聲請駁回。
    事實及理由
甲、程序方面：
一、訴狀送達後，原告不得將原訴變更或追加他訴，但擴張或減
    縮應受判決事項之聲明者，不在此限，民事訴訟法第255條
    第1項第3款有明文規定。本件原告於起訴時原聲明就附表一
    編號5所示金額，利息起算日為民國107年9月30日。之後在
    訴訟進行中，變更利息起算點為107年9月26日(見本院卷一
    第302頁)。審核原告所為上開訴之變更，與上開規定相符，
    應予准許。
乙、實體部分：　　
一、原告主張：          
㈠、兩造與訴外人林哲宇都是訴外人林文渭（下稱林文渭）的繼
    承人，應繼分各為3分之1，且都沒有辦理拋棄繼承。依民法
    第1153條規定，兩造就林文渭的債務應按照應繼分比例負擔
    。被告先就林文渭遺產另外提起請求分割遺產事件，經本院
    家事法庭以107年重家繼訴字第7號事件審理（下稱分割遺產
    事件）。原告在分割遺產事件中就原告代墊如附表所示債務
    金額請求一同分割，家事法庭已就上開債務為實體調查，但
    認為遺產分割的標的應該不包括被繼承人的債務，而未列入
    遺產分割範圍。所以原告另外提起本件訴訟，請求被告給付
    原告代墊款項。
㈡、原告代墊款項如下：
　⒈附表一編號1所示代墊金額部分(下稱華南銀行借款)：
　　林文渭在106年9月26日邀同原告擔任連帶保證人，向華南銀
    行借款新臺幣（下同）1,250萬元，並簽訂授信約定書。林
    文渭於107年6月25日過世時，尚有1,250萬元沒有清償，原
    告在107年11月30日以個人名義向華南銀行貸款1,250萬元將
    前開林文渭的債務清償完畢。　
　⒉附表一編號2所示代墊金額部分(下稱新港鄉農會借款)：
　　林文渭在106年3月16日邀同原告擔任擔保物提供人，向新港
    鄉農會借款230萬元，並簽訂借據、授信約定書。林文渭過
    世時，尚有230萬元沒有清償，原告在109年9月26日將前開
    林文渭230萬元的債務清償完畢。　
　⒊附表一編號3所示代墊金額部分(下稱元大銀行借款)：
　⑴林文渭先前在92年8月4日邀同原告擔任保證人，以座落北投
    區豐年段二小段143地號土地，以及土地上同段21080建號建
    物（下合稱本件北投區不動產）為擔保物，向元大銀行前身
    即復華銀行借款300萬元，並簽訂房屋借款契約書。
　⑵之後，林文渭與他的兄弟即訴外人林文瀛、林國棟，在106年
    1月13日，就他們父親林三炳、母親林蕭𦲟杏財產分配簽訂
    財產分配協議書（下稱本件協議書）。依據本件協議書，林
    文渭要將原本登記在他名下的本件北投區不動產移轉給林文
    瀛，但是林文瀛已經過世，所以林文渭需移轉給訴外人林文
    瀛的兒子林佳成（下稱林佳成）。
　⑶林文渭為履行本件協議書，將本件北投區不動產贈與給林佳
    成，但是元大銀行借款債務並未消滅。
　⑷林文渭過世時，原告在107年7月5日代償第1期本息1萬6,898
    元後，尚有98萬1,388元沒有清償。原告從107年7月至110年
    1月，每期清償1萬6,898元，共清償31期，並在110年1月7日
    匯入50萬9,893元後，將前開林文渭債務98萬1,388元清償完
    畢，所以原告代為清償金額總計為103萬3,731元（計算式：
    1萬6,898元×31期＋50萬9,893元），但是原告只請求98萬1,3
    88元，其餘部分不主張。
　⒋附表一編號4所示代墊金額部分(下稱曾西川借款)：
　⑴林文渭分別在106年3月3日、8月21日及107年6月1日各向訴外
    人曾西川（下稱曾西川）借款100萬元，總計300萬元，並經
    曾西川在嘉義地檢署108年交查字第410號侵占案件證述屬實
    ，且在嘉義地檢署109年偵字第7980號偽證案件中，提出相
    關匯款紀錄為證，足以證明林文渭生前確實積欠曾西川300
    萬元債務。
　⑵林文渭過世時都尚未清償，原告於107年8月29日清償100萬元
    、109年8月20日清償200萬元，將前開債務300萬元清償完畢
    。
  ⒌附表一編號5所示代墊金額部分(下稱林國棟借款)：
　⑴依據本件協議書，林文渭要找補林國棟160萬元，林文渭過世
    前，身體狀況欠佳，林國棟不好意思向林文渭催討，因此，
    林文渭過世時，仍然沒有履行本件協議書的義務，找補林國
    棟160萬元。
　⑵原告在107年9月4日匯款110萬元至訴外人林國棟配偶吳茶帳
    戶，再於107年9月26日交付現金50萬元給吳茶，代替林文渭
    清償該筆找補金160萬元。　
　⒍因此，原告在林文渭過世後，代為清償林文渭如附表一所示5
    筆債務，共計2038萬1,388元，被告應負擔3分之1，即679萬
    3,796元。所以，依民法第1153條、第281條第1項等規定請
    求被告給付他應負擔的債務679萬3,796元。　
㈢、聲明：⒈被告應給付原告679萬3,796元，及分別從附表一所示
    代償日起至清償日止，按年息5％計算的利息。⒉原告願供擔
    保，請准宣告假執行。
二、被告答辯：
㈠、原告主張林文渭生前有附表一所示債務，被告否認：
　⒈附表一編號1、2所示華南銀行、新港鄉農會借款部分：
　⑴由原告、林文渭和華南銀行、新港鄉農會間的土地、建築改
    良物抵押權設定契約書可知，本件華南銀行、新港鄉農會等
    2筆借款是原告和林文渭共同連帶的借款。林文渭去世後，
    原告清償借款，另外再重新向華南銀行、新港鄉農會辦理抵
    押借款，因此，此2筆借款是原告個人債務，不能認為是林
    文渭生前債務。況且，原告為連帶借款人兼保證人，原告本
    來就是借款債務人，主張所清償華南銀行、新港鄉農會借款
    是林文渭生前債務等情，不足以採信。
　⑵依照華南銀行存款往來交易明細表暨對帳單、土地銀行客戶
    歷史交易明細查詢、新港鄉農會交易明細表，華南銀行的借
    款1,250萬元，是放款後是先匯入林文渭的土地銀行帳戶，
    之後，再分別將其中700萬元匯入品墅建設股份有限公司的
    帳戶内，100萬元匯入訴外人吳茶（下稱吳茶）的帳戶，200
    萬元匯入御嘉建設股份有限公司的帳戶，250萬元匯入原告
    帳戶；新港鄉農會借款230萬元，放款後即將其中的200萬元
    匯入御嘉建設公司帳戶中，則華南銀行和新港鄉農會的貸款
    放款後，分別匯入品墅建設公司、御嘉建設公司、吳茶、原
    告帳戶中，如何能認定是林文渭生前債務。
　⑶華南銀行授信契約書、新港鄉農會借據、授信約定書雖然借
    款人記載「林文渭」，連帶保證人記載為「賴素月」，但是
    和前開華南銀行、新港鄉農會的抵押權設定契約書所記載林
    文渭和原告都是「債務人兼義務人」不同。抵押權設定契約
    書是附在地政機關用以辦理抵押權設定登記，具有公示性，
    性質與公文書無異，就金融銀行而言為求更高保障，不會反
    抛棄對同在抵押權設定契約書上「義務人兼債務人」欄簽名
    者的權利，而只主張授信約定書較無保障的權利。所以，原
    告以授信契約書、借據主張原告只是借款的連帶保證人而不
    是債務人，與事實不符，不可採信。
　⑷判斷本件華南銀行、新港鄉農會借款是「林文渭」個人借款
    ，或是林文渭與原告2人共同借款，應以前開華南商業銀行
    和嘉義縣新港鄉農會抵押權設定契約書為準。
　⑸依據林文渭、原告和華南銀行的抵押權登記的申請書，林文
    渭和原告的債務比例都是全部，且此筆貸款，原告是基於自
    己的債務而清償，顯見林文渭與原告是共同借款人，原告並
    不是單純的連帶保證人，原告清求被告給付代墊的貸款利息
    及本金，並沒有法律上根據。
　⑹依據林文渭、原告和新港鄉農會的抵押權登記的申請書、抵
    押權塗銷登記申請書、他項權利證明書、清償證明書，林文
    渭和原告的債務比例都是全部，且此筆貸款，原告是基於自
    己的債務而清償，並辦理塗銷登記，原告請求被告給付代為
    清償款項，沒有法律上根據。
　⑺原告主張他代林文渭清償華南銀行借款，卻又在分割遺產事
    件以反訴請求本件華南銀行抵押貸款的擔保物的土地及建物
    為其所有，非林文渭所有，意即只是名義上是以林文渭所有
    權人向銀行辦理抵押借款，該筆華南銀行借款應非林文渭債
    務。況生前夫妻間財產共有，原告於生前分配到財產遠大於
    林文渭，生前借款理應分擔，且華南銀行函覆也表示原告和
    原告2人都是義務人兼債務人，所以原告即為本件華南銀行
    借款的義務人兼債務人，華南銀行的抵押借款債務自應由原
    告先分擔2分之1，其餘林文渭的2分之1部分再由3位繼承人
    平均分擔，才符合公平。
　⑻如前所述，原告和林文渭是本件新港鄉農會債務的債務人兼
    義務人，則新港鄉農會230萬元借款債務也應該由原告負擔2
    分之1，其餘林文渭的2分之1部分再由3位繼承人平均分擔，
    才符合公平。
　⒉附表一編號3所示元大銀行借款部分：
　⑴此筆抵押借款是以本件北投區不動產向元大銀行辦理抵押借
    款。於分割遺產事件中，原告主張林文渭生前已同意將本件
    北投區不動產贈與給林佳成，之後，國稅局調查有無繳納贈
    與稅時，原告主動提出說明書，依照說明書内容，原告自承
    林文渭將本件北投區不動產出賣給林佳成一案，因無法提示
    買賣價金支付的相關證明資料，雙方同意無償免除上述債務
    等情。
　⑵由此可知，本件北投區不動產過戶予林佳成，是假買賣真贈
    與，因此，設定在不動產上的抵押權應該隨同移轉，則元大
    銀行的前開抵押借款，應由林佳成概括承受，也就是林文渭
    沒有再清償此筆抵押借款的必要，自不能解為是林文渭生前
    負債。
　⑶更何況，既然是原告同意免除此筆買賣債務，則元大銀行的
    借款債務應由原告負擔，原告不可以主張此筆抵押借款是林
    文渭生前之債務。
　⑷另外，根據林國棟在分割遺產事件的證述，本件北投區不動
    產後來剩下的借款是林文瀛的太太還的，可以證明這筆借款
    不是原告代為清償。
　⒊附表一編號4所示曾西川借款部分：
　⑴否認林文渭生前曾向曾西川借款300萬元。依據曾西川在嘉義
    地檢署108年偵字第7913、7914號侵占案件中陳述，可知曾
    西川在林文渭過世前並沒有持有林文渭的支票，是林文渭過
    世後，原告才以林文渭名義開立100萬元的支票給曾西川，
    且曾西川的陳述和原告在該侵占案件中陳述是互相矛盾，則
    林文渭生前究竟有沒有開立100萬元的支票給曾西川，以及
    曾西川遺失的支票究竟是林文渭生前開立，又或者是原告在
    林文渭過世後自行開立的支票，還有原告是否於林文渭過世
    後開立2張100萬元的支票等情，都是有疑問的，則如何直接
    認定原告在109年9月14日以林文渭名義開立的100萬元支票
    是為了清償曾西川的債務。
　⑵依照曾西川、原告在分割遺產事件中陳述，可知曾西川於林
    文渭過世時手上並無任何林文渭開立的支票，且林文渭生前
    開立的支票都已收回，並無原告所稱曾西川把支票遺失的情
    事。既然曾西川已將支票歸還給林文渭，顯見林文渭在生前
    就將積欠的債務300萬元還清，否則為何曾西川會將支票交
    還給林文渭。既是如此，則曾西川與原告表示林文渭尚積欠
    曾西川300萬元的債務是否確實存在，又或是原告臨訟編纂
    ，都尚有疑義。
　⑶原告在分割遺產事件中提出曾西川借款林文渭的相關陽信銀
    行票據資料，上面簽發的支票的筆跡應該都是原告的字跡，
    並不是林文渭所簽發。
　⑷退步言，原告償還曾西川債務是在107年8月20日以原告名義
    匯給訴外人曾西川配偶陳白霜，則債權債務究竟是存在何人
    間，顯有疑問。所以，原告主張他在107年8月29日代林文渭
    支付100萬元至曾陳白霜帳戶應為虛假金流，只是為了徒增
    被繼承人的負債。
　⑸原告在109年8月20日匯款200萬元給曾西川，也是製作假金流
    ，不足以證明林文渭有積欠曾西川債務。
　⑹由陽信商業銀行嘉義分行110年10月21日陽信嘉義字第110031
    號函可確認，曾西川所指生前借款給林文渭300萬元，由林
    文渭簽發交付的支票，都未經提示兌現，此與一般民間借款
    債權人皆會提示支票的常理不符，更不可能幾年來的借款皆
    未曾清償，所以，林文渭生前根本就沒有向曾西川借款300
    萬元的事實。原告主張林文渭生前曾向曾西川借款300萬元
    一事並非事實，只是意圖增加被繼承人林文渭的債務。
　⑺林文渭去世後，原告也不曾向國稅局申報此筆債務，所以此
    筆債務並非真實。
　⒋附表一編號5所示林國棟借款部分：
　⑴原告主張林文渭生前曾向林國棟借款160萬元，但是一直到現
    在，原告都沒有提出任何借款契約書，只憑本件協議書，如
    何證明有160萬元的借款存在。
　⑵而且，本件協議書上所記載的日期尚有另一繼承人林三炳未
    參與，本件協議書未經全體繼承人簽名同意，依法無效。
　⑶本件協議書簽立的日期為106年1月13日，與林文渭死亡的時
    間107年6月25日尚間隔一段時間，顯見林文渭生前根本沒有
    要依本件協議書內容履行的意願。
　⑷林文渭在生前除了沒有依照本件協議書，給付林國棟160萬元
    外，還有未將民雄鄉竹子腳段竹子腳小段145地號土地（下
    稱竹子腳土地）登記給原告，因此，原告後來在分割遺產事
    件，又依照本件協議書，對被告提出反請求；此外，林文渭
    沒有清償本件北投區不動產的元大銀行貸款並塗銷抵押權設
    定，就贈與給林佳成等情，也是沒有依照本件協議書約定事
    項履行。所以，本件協議書總共有3項沒有依照協議書內容
    分配，本件協議書效力是否有效，是有疑問。
　⑸林文渭皆未按本件協議書內容履行，就竹子腳土地之後反而
    是與林國棟、林文瀛另依106年3月21日的遺產分割協議書辦
    理，且上開新的遺產分割協議書是經全體繼承人同意，而本
    件協議書屬無效，所以，應該以新的遺產分割協議書始為全
    體繼承人的共識。
　⑹分割遺產事件中，並沒有就本件協議書效力作判斷，只是在
    反訴部分作為認定借名登記事實的證據，所以分割遺產事件
    就本件協議書效力的認定在本件沒有爭點效的適用。
　⑺林文渭生前的帳戶中有超過160萬元的存款，林國棟為何沒有
    向林文渭請求清償，卻是在林文渭去世後才主張有160萬元
    的借款。足徵此筆借款應該是事後編造，繼承人間也從未聽
    說有此筆借款存在。
　⑻原告提出由林國棟簽名的切結書，要證明原告有代林文渭清
    償160萬元借款的事實。但是，原告主張是在107年間清償借
    款，為何林國棟拖延至111年02月24日才簽立切結書，明顯
    林國棟是與原告臨訟虛偽捏造此切結書。
　⑼被告另告訴原告侵占林文渭遺產的案件中，原告曾於108年1
    月22日提出刑事辯護狀，要證明原告沒有侵占林文渭遺產的
    意圖。但是，該辯護狀提出的時間是在林國棟所稱匯款清償
    時間的107年9月4日、26日之後，卻沒有提及有代償林國棟
    欠款一事，此筆金額為160萬元，金額不小，卻未被列入該
    辯護狀中，顯然與原告主張代償林文渭債務不符。
　⑽原告匯款給林國棟的金流也是臨訟捏造，不足以採信。林文
    渭去世後，原告也不曾向國稅局申報此筆債務，難以認定此
    筆債務為真實。
㈡、退步言，如果原告的請求有理由，也應該依照民法第1148條
    第2項規定，應以繼承被繼承人林文渭之遺產範圍内負有限
    清償責任。
㈢、聲明：⒈原告之訴及假執行聲請均駁回。⒉如受不利判決，願
    供擔保請准宣告免予假執行。
三、法院的判斷：
㈠、原告主張附表一編號1所示華南銀行借款是原告代償雙方繼承
    人林文渭債務，為有理由：
  ⒈原告主張林文渭生前積欠華南銀行如附表一編號1所示債務，
    且是由原告代為清償等情形，已經另案分割遺產事件函詢華
    南銀行，函覆略以：「林君(林文渭)於107年6月25日積欠本
    行債務新台幣壹仟貳佰伍拾萬元整，還款本息詳如放款交易
    明細查詢申請單，於107年11月30日，由其配偶重新向本行
    申貸新台幣壹仟貳佰伍拾萬元整，代償林君原積欠本行之債
    務」等語，有華南商業銀行股份有限公司嘉義分行108年6月
    3日華嘉放字第108000312號函暨函附放款交易明細查詢單在
    卷可佐(見本院卷一第53至55頁)。此部分事實可以相信為真
    實。
  ⒉被告雖抗辯，華南銀行債務，是原告與林文渭生前共同連帶
    借款，原告是清償個人債務等語，但是原告否認。從原告提
    出的華南商業銀行授信契約書，其上已記載，立約人為林文
    渭，原告是連帶保證人(見本院卷一第163頁、第167頁)，已
    與被告抗辯不符。
  ⒊被告另抗辯，從林文渭、原告和華南銀行的抵押權設定契約
    書（見本院卷一第115至117頁），林文渭和原告都是債務人
    兼義務人，且債務比例額都是全部，顯見林文渭與原告是共
    同借款人等語。但經本院函詢華南銀行，積欠的1250萬元，
    何人為借款人?函覆稱：「一、借款人林文渭向本行申貸1,2
    50萬元之授信契約書與貴庭所示附件二之契約書相同，該契
    約書之借款人為林文渭，連帶保證人為賴素月，另上開借款
    所設定之抵押權與貴庭所示附件三之抵押權係為同一抵押權
    ，因附件三不動產所有權人為借款人林文渭及連帶保證人賴
    素月，故借款人林文渭及連帶保證人賴素月皆為債務人兼義
    務人。」等語，有華南商業銀行股份有限公司嘉義分行111
    年3月3日華嘉放字第1110000035號函可佐（見本院卷一第28
    5頁）。已清楚說明附表一編號1所示華南銀行債務借款人為
    林文渭，原告為連帶保證人，僅因設定擔保抵押該筆債務的
    不動產所有權人為林文渭與原告，因此抵押權設定契約書上
    才記載借款人林文渭及連帶保證人賴素月皆為債務人兼義務
    人。所以，被告此部分抗辯也不可採。
  ⒋至於林文渭借款後，如何使用他所貸得的款項，並不影響他
    為借款人的事實。所以，林文渭取得借款後的用途，是否交
    付他人使用，是屬於他借款後資金使用的自由，縱使華南銀
    行的貸款放款後，分別匯入品墅建設公司、御嘉建設公司、
    吳茶、原告帳戶中，也不能認定原告與林文渭為共同借款人
    ，被告以此抗辯，華南銀行借款非林文渭生前債務等語，自
    不足採。
㈡、原告主張附表一編號2所示新港鄉農會借款是原告代償雙方繼
    承人林文渭債務，為有理由：
  ⒈原告主張林文渭生前積欠新港鄉農會如附表一編號2所示債務
    ，且是由原告代為清償等情形，已經另案分割遺產事件函詢
    新港鄉農會，函覆略以：「林文渭於107年6月25日死亡時於
    本會借款230萬元整，借款持續至今仍正常由被繼承人林文
    渭之配偶賴素月在大潭分部所開設存款帳戶內扣繳利息，本
    筆借款至今借款金額仍為230萬元正」等語，有嘉義縣新港
    鄉農會108年4月19日新信字第1080001585號函暨放款戶交易
    明細查詢在卷可佐(見本院卷一第57至59頁)。並有原告提出
    109年9月26日匯款至林文渭新港鄉農會帳戶清償的存摺影本
    、放款利息清單可佐(見本院卷一第61至62頁)。此部分事實
    可以相信為真實。
  ⒉被告雖抗辯，新港鄉農會債務，是原告與林文渭生前共同連
    帶借款，原告是清償個人債務等語，但是原告否認。從原告
    提出的新港鄉農會借據，其上已記載，立約人為林文渭，原
    告是擔保物提供人(見本院卷一第169頁)，已與被告抗辯不
    符。
  ⒊被告另抗辯，從林文渭、原告和新港鄉農會的抵押權設定契
    約書(見本院卷一第125至127頁)，原告是債務人兼義務人，
    且債務比例額都是全部，顯見林文渭與原告是共同借款人等
    語。但經本院函詢新港鄉農會，積欠的230萬元，何人為借
    款人?函覆稱：「一、有關借款人林文渭向本會貸款金額為2
    30萬元，此借款人確為林文渭，至於賴素月為擔保物提供人
    ，並不是連帶保證人。二、據上開提供三筆土地確實曾設定
    抵押權於本會，所訂立契約人之賴素月確為義務人兼債務人
    （非借款人）。」等語，有新港鄉農會111年2月7日新信字
    第1110000466號函（見本院卷一第279頁）。已清楚說明附
    表一編號2所示新港鄉農會債務借款人為林文渭，原告為連
    擔保物提供人。且金融業界貸放實務的慣例，金融機構為保
    障自身權益，在設定抵押權時，多將提供擔保物的所有人也
    列為債務人兼義務人，如此，若債務將來未獲清償時，金融
    機構即得對借款人與擔保物提供人求償。所以，不能以抵押
    權設定契約書上原告為債務人兼義務人，直接認定原告為共
    同借款人，被告這部分抗辯，不足採信。
  ⒋至於林文渭借款後，如何使用他所貸得的款項，並不影響他
    為借款人的事實。所以，林文渭取得借款後的用途，是否交
    付他人使用，是屬於他借款後資金使用的自由，縱使新港鄉
    農會的貸款放款後，匯入御嘉建設公司帳戶中，也不能認定
    原告與林文渭為共同借款人，被告以此抗辯，新港鄉農會借
    款非林文渭生前債務等語，也不可採。
㈢、原告主張附表一編號3所示元大銀行借款是原告代償雙方繼承
    人林文渭債務，為有理由：　　
　⒈原告主張林文渭生前積欠元大銀行如附表一編號3所示債務，
    且是由原告代為清償等情形，已經另案分割遺產事件函詢元
    大銀行，函覆略以：「林文渭於本行之房屋貸款截至108年5
    月29日(文到日止)繳息還款正常」等語，有元大銀行108年5
    月31日元作服字第1080032156號函暨放款往來交易明細在卷
    可佐(見本院卷一第63至67頁)，並且有原告提出的復華銀行
    房屋借款約定書、元大銀行放款往來交易明細、林文渭元大
    銀行存摺封面、交易明細、原告臺灣土地銀行存摺封面、交
    易明細、嘉義縣新港鄉農會匯款回條、臺灣企銀網路ATM單
    據可證（見本院卷一第175至179頁，卷二第35至65頁），被
    告也沒有爭執林文渭過世時，尚有如附表一編號3所示債務
    未清償，之後是由原告清償(見本院卷一第265頁，卷二第28
    頁)。此部分事實，可以相信為真實。
　⒉又元大銀行借款是林文渭以本件北投區不動產向元大銀行辦
    理抵押借款。本件北投區不動產之後已經以買賣為原因移轉
    登記給林佳成，原告有提出說明書給國稅局表示因無法提示
    買賣價金支付的相關證明資料，雙方同意無償免除上述債務
    等情形，兩造都不爭執，並且有說明書在卷可佐(見本院卷
    一第145頁)。
　⒊依照卷附說明書是記載：「立說明書人賴素月即原出賣人林
    文渭法定繼承人，林文渭於民國107年6月25日死亡，其生前
    以所有坐落：北投區豐年段二小段143地號土地(持份1/6)，
    地上建號21080號全部，房屋門牌：北投區豐年里1鄰豐年路
    二段68號，於民國107年4月20日出賣予林佳成，且已申報及
    登記完畢，本案因無法提示買賣價金支付之相關證明資料，
    雙方同意免除上述債務，恐口無憑，特立此說明書為證」等
    語。可見，原告當初出具該說明書，免除的是林佳成支付本
    件北投區不動產買賣價金的債務，跟元大銀行借款無關，被
    告以此抗辯，原告同意免除抵押借款債務，顯然是有所誤會
    。
　⒋不動產所有人設定抵押權後，得將不動產讓與他人。但其抵
    押權不因此而受影響。民法第867條有明文規定。林文渭是
    將本件北投區不動產設定抵押權借款，縱使日後將不動產移
    轉給林佳成，該抵押權仍然繼續存在，但並非林佳成因此成
    為借款的債務人，被告也未證明有約定由林佳成承擔全部債
    務，被告抗辯，林佳成實際上是因贈與取得本件北投區不動
    產，元大銀行借款應由林佳成概括承受等語，也沒有法律依
    據。
　⒌至於證人林國棟在分割遺產事件證述：北投房子的借款是設
    定30年，好像剩下30幾萬元，後來林文瀛的太太去還，借錢
    是林文渭借的，剩下的餘款是林文渭的太太還的。要登記給
    我姪子時就還完等語(見本院卷一第369頁)。但本件北投區
    不動產是在107年5月8日移轉登記給林佳成，107年6月25日
    林文渭過世時，元大銀行借款尚有如附表一編號3所示金額
    未清償，被告沒有爭執，已如前述。證人林國棟證述與卷內
    證據不符，此部分就難以為被告有利的認定。被告以此辯稱
    ：該筆債務不是由原告代償等語，不能採信。
㈣、原告主張附表一編號4所示曾西川借款是原告代償雙方繼承人
    林文渭債務，為無理由：
　⒈原告主張林文渭分別在106年3月3日、8月21日及107年6月1日
    各向曾西川借款100萬元，總計300萬元，但是被告否認，就
    應由原告就有利於己的事實，負舉證責任。
　⒉證人曾西川在另案刑事侵占案件偵查時，在108年5月9日到庭
    作證：林文渭向我借300萬元，林文渭過世後，我向原告討
    這筆欠款，原告就拿1張林文渭100萬元支票還我，現在還欠
    200萬元。後來這張林文渭的票遺失了，我跟原告說請她補1
    張給我，原告就改開原告名義的100萬元來還給我，說林文
    渭這100萬元還款了，改成原告欠我100萬元。林文渭跟我借
    錢時，沒有寫借據，我忘記分幾次借錢，我是把錢匯到他帳
    戶，但忘記是哪個帳戶等語(見本院卷一第337頁、第343至3
    44頁)。
　⒊證人曾西川在分割遺產事件審理時，在108年12月9日到庭證
    述：我不知道我哪時候借錢給林文渭，我知道我借給他300
    萬元，借了將近10幾年了，有寫借據，因為太久不見了。林
    文渭跟我借錢，有開支票給我。林文渭過世後，原告有領錢
    還給我100萬元，她錢給我，我哪會記得，我把支票還她。
    林文渭過世後，我要錢，原告開三張票給我，每張100萬元
    ，票都是寫原告的名字。我這裡還有兩張寫原告名字的票等
    語(見109年度他字第623號卷第22頁反面至24頁)；108年12
    月23日到庭證稱：林文渭開給我的票已經遺失，因為林文渭
    已經不在，原告開一張100萬元的票給我，現在只有一張100
    萬元的票。原告是還現金給我。林文渭過世時，我手上沒有
    林文渭的票等語(見109年度他字第623號卷第30至31頁)。
　⒋證人曾西川在另案偽證刑事案件偵查時，在109年6月4日到庭
    陳述：林文渭有借300萬元，開了3張100萬元的支票，林文
    渭過世後，原告有還100萬元存入我太太戶頭，所以有把1張
    支票給原告等語(見109年度他字第623號卷第110頁)。
　⒌證人曾西川就借款林文渭300萬元，究竟有無簽立借據，林文
    渭過世後，原告是如何還款、還款方式，所述前後不一，且
    300萬元的借款金額並非小數目，證人曾西川對於借款時間
    、次數，竟完全無法記憶，只清楚林文渭開了3張100萬元支
    票來借款，與常情不符，又與原告在分割遺產事件審理時代
    證人曾西川提出借款300萬元的相關票據紀錄顯示借款300萬
    元，林文渭不只開3張支票的情形歧異(見本院卷一第231至2
    39頁)，其證詞無法採信。
　⒍再者，原告在分割遺產事件審理時，在108年12月23日開庭自
    承：林文渭是在106年3月6日借100萬元，開林文渭的票。10
    6年8月21日、107年6月1日各開100萬元的票，這些票都收回
    來了。107年8月29日還其中100萬元給曾西川，是匯到他太
    太帳戶等語(見109年度他字第623號卷第30頁)，也跟證人曾
    西川證述：林文渭開給我的票已經遺失等語矛盾。
　⒎綜合原告所提證據，無法證明林文渭生前有積欠曾西川300萬
    元，而由原告代償一事。
㈣、原告主張附表一編號5所示林國棟借款是原告代償雙方繼承人
    林文渭債務，為無理由：
　⒈原告主張依照本件協議書，林文渭應找補160萬元給林國棟，
    原告已經在107年9月4日匯款110萬元至林國棟配偶吳茶帳戶
    ，再於107年9月26日交付現金50萬元給吳茶，但是被告否認
    。
　⒉雙方雖爭執本件協議書的效力，但縱使本件協議書有效，原
    告仍應就代為清償160萬元的債務，負舉證責任。
　⒊原告在107年9月4日匯款給吳茶110萬元，及同年9月26日提領
    46萬元現金的事實，雖然有提出交易明細表為證(見本院卷
    一第293頁)。但是匯款的原因眾多，不能單憑有匯款紀錄而
    認定原因即為代償債務，且原告提領46萬元現金，是否交付
    林國棟或他指定之人，也未提出當時有任何書面簽收資料為
    證，無法證明是代為清償該筆債務。
　⒋證人林國棟在分割遺產事件108年12月9日審理時證稱：與林
    文渭之間找補160萬元，我嫂嫂已經給我，是去年(107年)給
    我的，我大哥過世半年後，我嫂嫂給我的。我不知道原告如
    何給我錢，要問我太太，因為錢是我太太在管的等語(見本
    院卷一第367頁、第371頁)。在本院審理時，也出具切結書
    ，表示原告在107年9月4日匯款110萬元至林國棟配偶吳茶帳
    戶，並於107年9月26日交付現金50萬元給吳茶，清償林文渭
    因本件協議書積欠的找補款項160萬元等語(見本院卷一第29
    1頁)。但是，林文渭是在107年6月25日死亡，依照證人林國
    棟證述原告代償時間是在林文渭107年6月25日過世半年後，
    至少應是107年年底或108年初，與原告提出在林國棟過世後
    約2個月之107年9月4日、107年9月26日清償160萬元的時間
    點不符，也與林國棟自己出具的說明書矛盾。則原告主張有
    代為清償160萬元一事，就難以採信。
㈤、原告請求被告給付5,260,463元代墊款，為有理由：
  ⒈繼承人對於被繼承人之債務，以因繼承所得遺產為限，負連
    帶責任。繼承人相互間對於被繼承人之債務，除法律另有規
    定或另有約定外，按其應繼分比例負擔之，民法第1153條有
    明文規定。
　⒉連帶債務人中之一人，因清償、代物清償、提存、抵銷或混
    同，致他債務人同免責任者，得向他債務人請求償還各自分
    擔之部分，並自免責時起之利息。前項情形，求償權人於求
    償範圍內，承受債權人之權利。但不得有害於債權人之利益
    。民法第281條也有明文。
　⒊民法第1153條前者(第1項)係關於共同繼承人之對外關係之規
    定，後者(第2項)則就共同繼承人之對內關係而為規定。又
    連帶債務人中之一人，因清償致他債務人同免責任者，依民
    法第281條第1項規定，得向他債務人請求償還各自分擔之部
    分。同條第2項則明定：求償權人於求償範圍內，承受債權
    人之權利，但不得有害於債權人之利益。可知求償權人同時
    有求償權及代位權（承受權），並得選擇其一而為行使。該
    求償權係新生權利，與代位權係行使債權人之原債權者不同
    。內部求償權既係繼承人中一人因清償而生對內效力之新權
    利，與繼承人得向被繼承人之債權人主張限定繼承之對外效
    力者無關，故繼承人中之一因清償被繼承人之債務後，向其
    他繼承人行使內部求償權時，其他繼承人並無對之主張限定
    繼承之有限責任可言(最高法院108年度台上字第422號判決
    意旨參照)。
　⒋本件雙方對於被繼承人林文渭的借款債務，於林文渭死亡後
    ，應依民法第1153條規定負連帶責任，故為該債務之連帶債
    務人。而連帶債務人中之一人即原告，分別在附表一編號1
    至3所示時間清償附表一編號1至3借款共15,781,388元(1,25
    0萬元＋230萬元＋98萬1,388元)，已經本院認定如前，其他債
    務人包括被告即因其清償而同免該借款債務的責任，原告依
    民法第281條第1項規定，自得向被告行使求償權。
　⒌而林文渭的繼承人為雙方及林哲宇共3人，彼此相互間復無其
    他約定，即應按應繼分比例各3分之1分擔上開債務。被告抗
    辯應在繼承遺產範圍內負清償責任，依照上開判決意旨，就
    沒有辦法採信。
　⒍因此，原告主張被告應償還內部分擔額5,260,463元(15,781,
    388元÷3，元以下四捨五入)，並加付自免責時即附表二所示
    利息起算日起算的法定遲延利息，就有依據，超過的部分，
    就沒有理由。
四、結論，原告依照民法第1153條、第281條第1項規定，請求被
    告給付5,260,463元及分別自附表二所示利息起算日起至清
    償日止，按照年息百分之5計算的利息，為有理由，應該准
    許，超過上開範圍的請求，就無理由，應該駁回。
五、原告表明願意提供擔保聲請宣告假執行，而被告就其敗訴部
    分，陳明願供擔保，請准宣告免為假執行，均與法律規定相
    符，本院分別酌定相當的金額准許之。又原告請求不被准許
    部分的假執行的聲請，沒有理由，一併駁回。
六、本件訴訟的事實已經明確，當事人提出其他的攻擊防禦方法
    及證據，都已經法院詳細斟酌，經認定不影響本件判決的結
    果，所以不一一論述。
七、訴訟費用負擔之依據：民事訴訟法第79條。　
八、據上論結，原告之訴，一部有理由，一部無理由，因此判決
    如主文。　　　　　　
中　　華　　民　　國　　111 　年　　8 　　月　　15　　日
                  民事第一庭  法　官　吳芙蓉  
正本係照原本作成。 
如不服本判決，應於送達後20日內，向本院提出上訴狀並表明上
訴理由（須附繕本）。如委任律師提起上訴者，應一併繳納上訴
審裁判費。
中　　華　　民　　國　　111 　年　　8 　　月　　15　　日
  　　　　　　　　　　　　　　書記官　王立梅
附表一：
編號  債權人 代償金額 (新臺幣) 代 償 日  期 (利息起算日) 1 華南銀行 1,250萬元 107年11月30日 2 新港鄉農會 230萬元 109年9月26日 3 元大銀行 98萬1,388元 110年1月7日 4 曾西川 300萬元 109年8月20日 5 林國棟 160萬元 107年9月26日 總          計  2,038萬1,388元  
　　　　　　　　　　　　　　
附表二：
編號 代償金額(新臺幣) 利息起算日 1 1,250萬元 107年12月1日 2 230萬元 109年9月27日 3 98萬1,388元 110年1月8日  合計15,781,388元